ACORDAO-COMPLETO-2544347

ACÓRDÃO 1729/2022 ATA 29/2022 - PLENÁRIO

VISTOS, relatados e discutidos os embargos de declaração opostos pela Empresa Brasil de Comunicação S/A, em face do Acórdão 1359/2022-TCU-Plenário, que julgou regulares as contas dos responsáveis, dando-lhes quitação plena, pela gestão do exercício de 2018 dessa empresa pública.
ACORDAM os Ministros do Tribunal de Contas da União, reunidos em sessão do Plenário, ante as razões expostas pelo Relator e com fundamento no art. 34 da Lei nº 8.443/92, em:
9.1. conhecer dos embargos de declaração para, no mérito, rejeitá-los;
9.2. enviar cópia da presente deliberação à Secretaria de Controle Externo de Administração do Estado - SecexAdmin;
9.3. dar ciência ao embargante, ao Ministério da Economia e à Advocacia-Geral da União.

Embargos de declaração opostos em face de acórdão que julgou regulares as contas dos responsáveis, dando-lhes quitação plena, ao julgar as contas ordinárias relativas ao exercício de 2018.

Empresa Brasil de Comunicação S/A

3. Interessada/Responsáveis/Embargante:
3.1. Interessada: Advocacia-Geral da União
3.2. Responsáveis: Alexandre Guido Lopes Parola (XXX.476.567-XX); Alexandre Henrique Graziani Junior (XXX.182.561-XX); Carla Silva Simoes (XXX.877.988-XX); Carlo Ibere Gervasio de Freitas (XXX.047.610-XX); Christiane Samarco Rodrigues Cecilio (XXX.780.591-XX); Claudia Maria Mendes de Almeida Pedrozo (XXX.957.267-XX); Edvaldo Aparecido Cuaio (XXX.473.719-XX); Emmanuel Macedo da Silva Filho (XXX.616.973-XX); Estevao Henrique Linhares Damazio (XXX.763.476-XX); Laerte de Lima Rimoli (XXX.627.351-XX); Lourival Antonio de Macedo (XXX.899.971-XX); Luiz Antonio Duarte Moreira Ferreira (XXX.949.321-XX); Marcio Kazuaki Fusissava (XXX.711.787-XX); Marcio de Freitas Gomes (XXX.698.056-XX); Marcus Vinicius Sinval (XXX.641.298-XX); Maria Aparecida Fontes (XXX.186.161-XX); Nadia Maria Ferreira de Araujo (XXX.658.094-XX); Nei Guimaraes Barbosa (XXX.061.987-XX); Patrícia Laurentino de Mesquita (XXX.649.551-XX); Severino Jorge Caldas de Araujo Goes (XXX.123.730-XX).
3.3. Embargante: Empresa Brasil de Comunicação S/A

13.1. Ministros presentes: Bruno Dantas (na Presidência), Benjamin Zymler, Augusto Nardes e Jorge Oliveira (Relator).
13.2. Ministros-Substitutos convocados: Augusto Sherman Cavalcanti e Marcos Bemquerer Costa.
13.3. Ministros-Substitutos presentes: André Luís de Carvalho e Weder de Oliveira.

JORGE OLIVEIRA

Ministro Jorge Oliveira

Trata-se de embargos de declaração opostos pela Empresa Brasil de Comunicação - EBC em face do Acórdão 1359/2022-TCU-Plenário, vazado nos seguintes termos:
	    "9. Acórdão:
VISTOS, relatados e discutidos estes autos de prestação de contas ordinária da Empresa Brasil de Comunicações S/A - EBC, relativas ao exercício de 2018.
ACORDAM os Ministros do Tribunal de Contas da União, reunidos em Sessão do Plenário, ante as razões expostas pelo Relator, com fundamento nos arts. 1º, inciso I, 16, inciso I, 17 e 23, inciso I da Lei 8.443/1992 c/c os arts. 1º, inciso I, 207 e 214, inciso I do Regimento Interno, em:
9.1. julgar regulares as contas dos Srs. Laerte de Lima Rimoli, Alexandre Guido Lopes Parola, Luiz Antônio Duarte Moreira Ferreira, Nei Guimarães Barbosa, Maria Aparecida Fontes, Márcio Kazuaki Fusissava, Estevão Henrique Linhares Damazio, Lourival Antônio de Macedo, Alexandre Henrique Graziani Júnior, Christiane Samarco Rodrigues Cecílio, Severino Jorge Caldas de Araújo Góes, Cláudia Maria Mendes de Almeida Pedrozo, Marcus Vinícius Sinval, Márcio de Freitas Gomes, Edvaldo Aparecido Cuaio, Carla Silva Simões, Emmanuel Macedo da Silva Filho, Nádia Maria Ferreira de Araújo, Carlo Iberê Gervásio de Freitas, Patrícia Laurentino de Mesquita, dando-lhes quitação plena;
9.2. recomendar à Secretaria-Geral de Controle Externo que avalie a conveniência e oportunidade de realizar fiscalização acerca do uso do instituto da movimentação no âmbito da Administração Pública Federal;
9.3. encaminhar cópia da presente deliberação à Empresa Brasil de Comunicação S/A, ao Ministério da Economia e à Advocacia-Geral da União, informando-lhes que o inteiro teor do acórdão, incluindo o relatório e os votos, pode ser consultado no endereço www.tcu.gov.br/acordaos; e
9.4. arquivar os autos, após as comunicações e demais ações processuais, nos termos do art. 169, inciso II, do Regimento Interno do TCU."
2.	Segundo alegado pela EBC, o acórdão embargado estaria omisso, demandando complementação, pois " (...) embora louvável o entendimento exposto pelo Excelentíssimo Sr. Ministro Relator, ao analisar o impacto que o exame da legalidade do instituto da movimentação e do pagamento da prorrogação da jornada de trabalho pode produzir em toda a Administração Pública Federal, restringiu-se o Acórdão prolatado a tratar apenas dos empregados movimentados para AGU, omitindo e carecendo de pronunciamento, com a devida vênia, as movimentações dos demais empregados da EBC para outros Órgãos/Entidades da Administração Pública, isto é, distintos da AGU, bem como empregados cedidos e requisitados, suscitados nos autos, e que também tiveram o pagamento das prorrogações de jornada cancelado."
3.	Afirma o embargante que "Tal complementação se faz prudente e necessária para dirimir eventuais dúvidas dos Gestores desta Estatal no que toca à condução e às tomadas de decisões relacionadas às movimentações, cessões e requisições não tratadas pelo venerando Acórdão, que, repita-se, restringiu-se àqueles que foram para a AGU."
4.	Adicionalmente, a EBC formula os seguintes quesitos a serem respondidos por esta Corte de Contas:
"a) O r. entendimento dessa eg. Corte consignado no r. Acórdão embargado aplica-se a todo e qualquer empregado movimentado pela EBC?
b) O r. entendimento dessa eg. Corte aplica-se de forma retroativa, ou seja, aqueles empregados que foram movimentados e deixaram de receber a prorrogação de jornada devem voltar a receber o valor da prorrogação e serem indenizados pelo período que ficaram sem receber?
c) Aqueles empregados que, ao perderem a prorrogação de jornada e já foram indenizados, à luz da Súmula 291 do Tribunal Superior do Trabalho, podem voltar a receber a prorrogação de jornada? Tal situação poderia, eventualmente, caracterizar quebra de isonomia entre aqueles que também foram movimentados, mas não foram indenizados, enquanto se aguardava o pronunciamento definitivo dessa eg. Corte de Contas?
d) Caso os empregados movimentados para outros Órgãos/Entidades da Administração excedam a jornada previamente fixada (de 5, 6 ou 7 horas de trabalho diário) , a responsabilidade pelo pagamento da hora extraordinária ainda permaneceria a cargo da EBC?
e) Há diversas ações judiciais em curso tratando deste tema da movimentação. A partir do entendimento dessa eg. Corte, a EBC deveria promover acordo em todas elas, uma vez que, conforme explanado ao longo deste processo, a regra era o corte da prorrogação de jornada assim que o empregado fosse movimentado?"
5.	E, ao fim, a unidade jurisdicionada ousa a sugerir temas a serem abordados na fiscalização que eventualmente será realizada pelo TCU acerca do uso do instituto da movimentação no âmbito da Administração Pública Federal, conforme recomendado no item 9.2 da deliberação embargada, a título " (...) de contribuir com os trabalhos dessa eg. Corte (...) ".
É o relatório.

Francisco de Assis Lima Filho (OAB/DF 25.521) e outros, representando Empresa Brasil de Comunicação S/A.

Não atuou

PRESTAÇÃO DE CONTAS. INSTITUTO DA MOVIMENTAÇÃO. AUSÊNCIA DE IRREGULARIDADE NA PREVISÃO DE PRORROGAÇÃO DE JORNADA DE TRABALHO. RECOMENDAÇÃO DE REALIZAÇÃO DE FISCALIZAÇÃO. CONTAS REGULARES COM QUITAÇÃO PLENA. EMBARGOS DE DECLARAÇÃO. SUPOSTAS OMISSÕES. PEDIDOS DE ESCLARECIMENTOS. SUGESTOES DE TEMAS PARA FISCALIZAÇÃO. CONHECIMENTO. INOCORRÊNCIA DE OMISSÕES. REJEIÇÃO.

PRESTAÇÃO DE CONTAS (PC)

não atuou

Examinam-se, nesta oportunidade, Embargos de Declaração opostos pela Empresa Brasil de Comunicações S/A - EBC, em face do Acórdão 1359/2022-TCU-Plenário, que julgou regulares as contas dos responsáveis, dando-lhes quitação plena, pela gestão do exercício de 2018 dessa empresa pública.
2.	Aponta a EBC a ocorrência de omissão, pois a decisão embargada teria se restringido aos empregados movimentados para a Advocacia-Geral da União - AGU e deixara de abordar a situação dos servidores cedidos e requisitados.
3.	Preenchidos os requisitos gerais e próprios dos aclaratórios, conheço dos embargos opostos.
4.	No mérito, registro, desde logo, que entendo não ter havido a omissão suscitada pela embargante.
5.	Vale lembrar, para fins de verificação de omissão, as pertinentes definições contidas no Acórdão 1246/2010-TCU-Plenário, de relatoria do Ministro Walton Alencar Rodrigues:
"A omissão para o acolhimento dos declaratórios é a que diz respeito à questão que deveria ter sido apreciada pelo colegiado mas não o foi. Não constitui omissão ou contradição a adoção de entendimento diverso do preferido pela parte, segundo seus próprios critérios de justiça e de acordo com sua particular interpretação das leis e da jurisprudência. Não há falar em omissão quando o acórdão analisa todas as questões submetidas a exame e as decide com base em teses jurídicas, jurisprudência, interpretação de leis e análise dos fatos que são diversos dos que os jurisdicionados entendem como mais adequados."
6.	De fato, na fase de instrução do processo da prestação anual de contas, a Secretaria de Controle Externo de Administração do Estado - SecexAdmin propôs que o Tribunal determinasse à EBC o cancelamento dos contratos de prorrogação de jornada com determinados empregados movimentados para a AGU, sem deixar, todavia, de estender esse comando a outros que porventura tivessem sido movimentados da EBC para os demais órgãos ou entidades da Administração Pública Federal.
7.	Na mesma linha, o Ministério Público de Contas indicou um ajuste na redação da proposta de encaminhamento, com vistas a " (...) de um lado, dar maior efetividade à determinação desta Corte de Contas, uma vez que pode ter havido alteração no quadro de empregados [da EBC] que atualmente recebem esse benefício." e sugeriu fosse fixado um prazo de 90 dias, observado o contraditório e a ampla defesa, para " (...) o cancelamento do contrato de prorrogação de jornada firmado com empregados porventura movimentados a órgãos ou entidades da Administração Pública federal que não mais façam jus ao citado benefício;".
8.	Como se vê, não procede a alegação da EBC, pois, mesmo não tendo sido aprovada pelo Plenário deste Tribunal a determinação proposta, os pareceres constantes dos autos não se referiram somente aos casos de movimentação ocorridos para a AGU, mas sim a toda a Administração Pública Federal.
9.	Tampouco ocorreu omissão quanto à legalidade do pagamento de prorrogação de jornada nos casos de cessão e requisição, pois essas situações sequer foram cogitadas nos autos.
10.	Está claro que a empresa pública busca, na verdade, orientação de como deve proceder em face da deliberação do TCU, inclusive mediante a formulação de quesitos a serem respondidos.
11.	Ocorre, todavia, que esta Corte não expediu qualquer comando para ser cumprido pela unidade jurisdicionada, apenas entendeu que não caberia fazer determinação para que a EBC cancelasse, de forma incondicionada, todos os contratos de prorrogação de jornada de seus empregados que tivessem sido movimentados, pois a esses empregados são assegurados, nos termos do art. 6º da Portaria 282/2020 do Ministério da Economia, que regulamenta no disposto no art. 93, § 7º da Lei 8.112/1990, " (...) os direitos e vantagens a que faça jus no órgão ou entidade de origem, salvo disposição legal em contrário, considerando-se o período de movimentação para todos os efeitos da vida funcional, como de efetivo exercício no cargo ou emprego que ocupe no órgão ou entidade de origem".
12.	Ademais, a EBC não é legitimada a fazer consulta ao TCU, conforme está disciplinado no art. 264 do Regimento Interno c/c o art. 1º, inc. XVII da Lei Orgânica do TCU. A propósito, há, no próprio Poder Executivo, no âmbito do Ministério da Economia, a Secretaria de Gestão e Desempenho de Pessoal, que exerce o papel de Órgão Central do Sistema de Pessoal Civil da Administração Federal e possui a responsabilidade de regular a matéria relativa à movimentação de servidores e empregados públicos.
13.	Por fim, deixo de examinar as sugestões oferecidas pela EBC de temas a serem abordados na fiscalização que eventualmente será realizada por esta Corte, dando-se, todavia, conhecimento delas à unidade técnica responsável.
	Ante todo o exposto, proponho que os Embargos de Declaração sejam rejeitados, na forma da minuta de acórdão que trago a este Colegiado.
TCU, Sala das Sessões, em 27 de julho de 2022.
JORGE OLIVEIRA 
Relator